臺灣士林地方法院民事判決　　　　　　　99年度訴字第1418號
原　　　告　林烽澤
訴訟代理人　翁顯杰律師
被　　　告　鄭傳宗
　　　　　　林信良
上　一　人
訴訟代理人　林文淵律師
　　　　　　林禎祺
上列當事人間請求撤銷信託行為事件，本院於民國100 年5 月11
日言詞辯論終結，判決如下：
    主  文
被告間就附表所示不動產於民國九十九年八月二十八日所為信託
之債權行為，及於民國九十九年九月十六日所為所有權信託移轉
登記之物權行為，均應予撤銷。
被告鄭傳宗應將上開不動產於民國九十九年九月十六日經臺北市
士林地政事務所以信託為登記原因之所有權移轉登記，予以塗銷
。
訴訟費用由被告負擔。
    事實及理由
甲、程序方面：
一、按「訴狀送達後，原告不得將原訴變更或追加他訴，但有下
    列情形之一者，不在此限：二請求之基礎事實同一者。三擴
    張或減縮應受判決事項之聲明者。」民事訴訟法第255 條第
    1 項第2 款、第3 款定有明文。查本件原告起訴原請求被告
    鄭傳宗撤銷附表所示不動產（下稱系爭房地）於民國99年9
    月16日之信託行為。嗣於99年11月8 日具狀追加被告林信良
    ，並於99年12月27日具狀將訴之聲明變更為如主文第1 項及
    第2 項所示，核其變更均係基於同一之基礎事實，以及擴張
    應受判決事項之聲明，揆諸前開法條規定，自應予准許。
二、被告鄭傳宗未於言詞辯論期日到場，核無民事訴訟法第386
    條所列各款情事，爰依原告之聲請，由其一造辯論而為判決
    。
乙、實體方面：
一、原告主張：被告林信良積欠伊新臺幣（下同）350 萬元尚未
    清償，經伊於99年9 月17日向本院聲請對林信良為強制執行
    ，始知悉林信良竟將所有之系爭房地，以99年8 月28日之信
    託契約為登記原因，信託登記予被告鄭傳宗，並於同年9 月
    16日辦理所有權移轉登記（下稱系爭信託行為），致伊無從
    對系爭房地強制執行以滿足債權，顯見系爭信託行為有害於
    伊之債權，爰依信託法第6 條第1 項之規定，訴請撤銷系爭
    信託行為，併類推適用民法第244 條第4 項之規定，請求被
    告鄭傳宗塗銷系爭房地之所有權移轉登記等語。並聲明：如
    主文第1 、2 項所示。
二、被告鄭傳宗未於言詞辯論期日到場，據其以前書狀略以︰伊
    與被告林信良有借貸關係，林信良提供系爭房地信託登記與
    伊，伊為善意第三人，原告之請求並無理由等語置辯。並聲
    明：駁回原告之訴。
    被告林信良則以：伊積欠原告之350 萬元，已由訴外人吳宗
    諺提供不動產為原告設定抵押權作為擔保，足以保障原告之
    債權。且系爭房地於信託登記之預估價值，尚不足以清償系
    爭房地上已設定之抵押債權，故伊因積欠被告鄭傳宗之借貸
    債務，而將系爭房屋信託登記予鄭傳宗，並未害及原告之權
    利等語置辯。並聲明：駁回原告之訴。
三、兩造不爭執之事實：
  (一)被告林信良積欠原告350 萬元尚未清償，有臺灣臺北地方法
    院97年度票字第38160 號、本院97年度票字第9813號民事裁
    定暨確定證明書等影本足憑（本院卷第7 至10頁）。
  (二)原告持上開民事裁定向本院聲請強制執行被告林信良所有之
    系爭房地，經本院函覆因系爭房地已於99年9 月16日信託登
    記予被告鄭傳宗而無從執行，有本院99年10月1 日99司執春
    字第45729 號函影本可佐（本院卷第26頁）。
  (三)系爭房地中之31303 建號與350 地號應有部分萬分之49，為
    合作金庫商業銀行股份有限公司（下稱合作金庫）設定第一
    順位抵押權，擔保債權總金額為1510萬元，另為周曉青設定
    第二順位抵押權，擔保債權總金額為1200萬元。系爭房地中
    之31346 建號與350 地號應有部分萬分之21，為合作金庫設
    定第一順位抵押權，擔保債權總金額為711 萬元。而被告林
    信良將原有之系爭房地，以99年8 月28日之信託契約為登記
    原因，信託登記予被告鄭傳宗，並於同年9 月16日辦理所有
    權移轉登記，有系爭房地登記第二類謄本可參（本院卷第11
    至19頁）。
  (四)系爭房地於99年9 月16日之價值，其中31303 建號與350 地
    號應有部分萬分之49，預估為1765萬914 元；31346 建號與
    350 地號應有部分萬分之21，預估為742 萬1550元，合計為
    2507萬2464元，有黃進財建築師事務所100 年4 月25日100
    財士法0001號不動產鑑定報告（本院卷第11 1頁及外放之鑑
    定報告）可憑。又系爭房地為合作金庫設定之第一順位抵押
    權，截至99年9 月16日尚未清償之債權餘額為1816萬9452元
    ，有合作金庫北圓山分行100 年3 月29日合金北圓山字第10
    00001001號函可參（本院卷第94頁）。
四、兩造之爭點（本院卷第119頁背面）：
    被告間就系爭房地所為之系爭信託行為，是否有無害於原告
    之權利？
五、得心證之理由：
  (一)按信託法第6 條第1 項規定：「信託行為有害於委託人之債
    權人權利者，債權人得聲請法院撤銷之」，其立法目的係為
    防止委託人藉成立信託脫產，害及其債權人之權益，爰參考
    民法第244 條第l 項之規定，於本條第l 項規定信託行為有
    害於委託人之債權人之權利者，債權人得聲請法院撤銷之，
    而不以委託人於行為時明知並受益人於受益時亦知其情事者
    為限，以保障委託人之債權人，並期導信託制度於正軌。而
    所謂「信託行為有害於委託人之債權人權利者」，係指因委
    託人之行為，致委託人債權人之債權不能獲得滿足，亦即因
    委託人之行為而致債權陷於清償不能、或困難或遲延之狀態
    而言。次按對信託財產不得強制執行；但基於信託前存在於
    該財產之權利、因處理信託事務所生之權利或其他法律另有
    規定者，不在此限，信託法第12條第1 項規定甚明。是如債
    務人將其財產信託予他人，除基於信託前存在於該財產之權
    利，例如抵押權，或如因處理信託事務所生之權利或另有法
    律規定者外，委託人之債權人，將無從就信託財產為強制執
    行，以求其債權獲致滿足；而債務人所有之財產，除對於特
    定債權人設有擔保物權外，應為一切債務之總擔保，信託財
    產既須移轉其權利於受託人而獨立存在，已非委託人之權利
    ，對委託人之債權人而言，委託人之責任財產顯有減少，自
    可能損害於委託人之債權人。又按債權人依民法第244 條第
    1 項或第2 項之規定，聲請法院撤銷詐害行為時，得並聲請
    命受益人或轉得人回復原狀，民法第244 條第4 項定有明文
    ，上開信託法第6 條第1 項既為民法第244 條第1 項、第2
    項之特別規定，則債權人主張依信託法第6 條第1 項撤銷信
    託行為時，自可類推適用民法第244 條第4 項之規定，得併
    聲請命受益人或轉得人回復原狀。
  (二)經查，被告林信良積欠原告350 萬元尚未清償，經原告向本
    院聲請強制執行被告林信良所有之系爭房地，因被告林信良
    將系爭房地以99年8 月28日之信託契約為登記原因，於同年
    9 月16日信託登記予被告鄭傳宗，致無從為強制執行，均如
    上述，再參酌被告林信良之訴訟代理人於本院言詞辯論期日
    亦表示：林信良就積欠原告之部分希望能夠清償，目前籌款
    中等語（本院卷第73頁背面），足見系爭信託行為除積極的
    減少被告林信良之責任財產外，已致原告之債權陷於清償不
    能或困難之狀態。雖被告林信良辯以：伊積欠原告之350 萬
    元，已由吳宗諺提供不動產為原告設定抵押權作為擔保，足
    以保障原告之債權云云。然查，依被告林信良所提吳宗諺所
    有之建物登記第二類謄本記載（本院卷第85至90頁），其上
    固有原告設定抵押權之登記，惟上開抵押權擔保之債務人並
    非被告林信良，自難認上開抵押權之設定與被告林信良積欠
    原告之債務有關，被告林信良此部分辯解，尚屬無據。又被
    告林信良另辯稱：系爭房地於信託登記時之預估價值，尚不
    足以清償系爭房地上已設定之抵押債權，因伊積欠被告鄭傳
    宗之借貸債務，將系爭房地信託登記予鄭傳宗，並未害及原
    告之權利云云，並提出匯款金額合計2205萬元之匯款單2 紙
    （均影本，本院卷第124 、125 頁）為佐，以及聲請傳訊訴
    外人周曉青到庭作證。惟查，被告林信良係主張因積欠被告
    鄭傳宗之借貸債務，始辦理系爭房地之信託登記等情，如系
    爭房地扣除抵押債權後已無剩餘，被告鄭傳宗不能因此取得
    利益，則被告間又何需辦理信託登記，又為何於原告起訴後
    拒絕撤銷系爭信託行為及塗銷所有權移轉登記？足見被告林
    信良辯稱系爭房地之價值低於已設定之抵押債權，顯與常情
    有違，尚不足採。至於系爭房地中之31303 建號與350 地號
    應有部分萬分之49，雖有周曉青設定擔保債權總金額1200萬
    元之第二順位之最高限額抵押權。然按最高限額抵押權係指
    債務人提供其不動產為擔保，就債權人對債務人一定範圍內
    之不特定債權，在最高限額內設定之抵押權，民法第881 條
    之1 第1 項定有明文，亦即最高限額抵押權之登記時，無須
    先有債權之存在，因此，無從依登記資料判斷債權之存否。
    雖被告林信良提出金額合計2205萬元之匯款單2 紙欲作為周
    曉青與被告間之借貸證明。然從被告林信良提出作為債權證
    明之2 紙匯款單觀之，可知匯款人均非周曉青，且受款人亦
    非被告林信良，已難認周曉青與被告林信良間有高達2205萬
    元之借貸債權存在，被告林信良復未提出其他證據以實其說
    ，則本院認為尚無傳訊周曉青到庭作證之必要。次查，系爭
    房地於被告林信良信託登記予被告鄭傳宗之99年9 月16日，
    預估之價值合計達2507萬2464元，經扣除截至99年9 月16日
    尚未清償合作金庫之第一順位抵押權之債權餘額為1816萬94
    52元，仍足以作為被告林信良積欠原告債務之總擔保，被告
    復未舉證證明系爭信託行為，有創造任何信託收益，足以替
    代被告林信良原有之系爭房地之清償能力，堪認被告林信良
    係藉由系爭信託行為以達成脫產之目的，已致使原告無法經
    由強制執行系爭房地之方式以滿足其債權，堪認被告間之系
    爭信託行為，有害於原告之債權，被告林信良此部分所辯，
    亦不足採。
  (三)至於被告鄭傳宗辯稱：伊為善意第三人，原告依信託法第6
    條第1 項之規定，訴請撤銷系爭信託行為，併請求伊塗銷所
    有權信託移轉登記，並無理由云云。查被告林信良所為之系
    爭信託行為既有害於原告之債權，已如前述，參酌前述信託
    法第6 條第1 項之立法目的，債權人聲請撤銷信託行為，並
    不以受益人於受益時亦知其情事者為限，故被告鄭傳宗上開
    所辯，亦屬無據。
六、綜上所述，原告以系爭信託行為有害於原告之債權，依信託
    法第6 條第1 項之規定，訴請撤銷被告間就系爭房地於99年
    8 月28日之信託債權行為，及99年9 月16日之所有權信託移
    轉登記之物權行為，併類推適用民法第244 條第4 項之規定
    ，請求被告鄭傳宗塗銷上開所有權移轉信託登記，均有理由
    ，應予准許。
七、據上論結，本件原告之訴為有理由，依民事訴訟法第385 條
    第1項前段、第78條、第85條第1 項前段，判決如主文。
中    華    民    國   100    年    5     月    27    日
                  民事第一庭  法  官  林政佑
以上正本係照原本作成。
如對本判決上訴，應於判決送達後20日內向本院提出上訴狀；若
委任律師提起上訴者，應一併繳納上訴審裁判費，否則本院得不
命補正逕行駁回上訴。
中    華    民    國   100    年    6     月    2     日
                              書記官  蔡岳霖
附表（99年度訴字第1418號）：
┌─┬─────────────────────────┬─┬──────┬───────┬───────────────┐
│編│      土          地          坐          落      │地│面        積│權          利│                              │
│  ├───┬────┬───┬───┬────────┤  ├──────┤              │      備              考      │
│號│縣  市│鄉鎮市區○  段  ○○  段│  地        號  │目│  平方公尺  │範          圍│                              │
├─┼───┼────┼───┼───┼────────┼─┼──────┼───────┼───────────────┤
│1 │臺北市│北投區  │開明  │三    │350             │建│4605        │萬分之70      │                              │
│  │      │        │      │      │                │  │            │              │                              │
└─┴───┴────┴───┴───┴────────┴─┴──────┴───────┴───────────────┘
┌─┬───┬───────┬───────┬───────┬─────────────────┬───┬────────┐
│編│      │              │              │建 築 式 樣 主│      建物面積（平方公尺）        │      │                │
│  │      │              │              │              ├───────────┬─────┤權  利│                │
│  │建  號│基  地  坐  落│建  物  門  牌│要 建 築 材 料│ 樓    層    面    積 │附屬建物主│      │  備        考  │
│  │      │              │              │              │                      │要建築材料│範  圍│                │
│號│      │              │              │及 房 屋 層 數│ 合                計 │及用途    │      │                │
├─┼───┼───────┼───────┼───────┼───────────┼─────┼───┼────────┤
│1 │31303 │臺北市北投區開│臺北市北投區中│鋼筋混凝土造19│第19樓層：94.3        │陽台：14.6│全部  │                │
│  │      │明段三小段350 │和街366 號19樓│層樓房        │電梯樓梯間：14.96     │露台：15.8│      │                │
│  │      │地號          │之1           │              │合計：109.26          │          │      │                │
│  │      │              │              │              │                      │          │      │                │
│  ├───┴───────┴───────┴───────┴───────────┴─────┴───┴────────┤
│  │含共同部分：31420建號，權利範圍：萬分之41。                                                                         │
│  │            31422建號，權利範圍：萬分之114。                                                                        │
│  │            31423建號，權利範圍：萬分之57。                                                                         │
│  │            31426建號，權利範圍：萬分之57。                                                                         │
├─┼───┬───────┬───────┬───────┬───────────┬─────┬───┬────────┤
│2 │31346 │臺北市北投區開│臺北市北投區中│鋼筋混凝土造19│第11樓層：54.52       │陽台：5.89│全部  │                │
│  │      │明段三小段350 │和街366 號11樓│層樓房        │電梯樓梯間：9.49      │花台：1.52│      │                │
│  │      │地號          │之5           │              │合計：64.01           │          │      │                │
│  │      │              │              │              │                      │          │      │                │
│  ├───┴───────┴───────┴───────┴───────────┴─────┴───┴────────┤
│  │含共同部分：31420建號，權利範圍：萬分之23。                                                                         │
│  │            31422建號，權利範圍：萬分之66。                                                                         │
│  │            31423建號，權利範圍：萬分之33。                                                                         │
│  │            31426建號，權利範圍：萬分之7。                                                                          │
└─┴──────────────────────────────────────────────────────────┘